【裁判字號】    88,勞簡上,27
【裁判日期】    890303
【裁判案由】    確認僱傭關係存在等
【裁判全文】
臺灣臺北地方法院民事判決  八十八年度勞簡上字第二十七號
    上  訴  人  財團法人中央廣播電臺
    法定代理人  丙○○
    訴訟代理人  徐進福律師
    被上  訴人  乙○○                住台北市○○街八十二巷八號
    訴訟代理人  甲○○        .
右當事人間請求確認僱傭關係存在等事件，上訴人對於中華民國八十八年五月二十一
日本院台北簡易庭八十七年度北勞簡字第一○八號第一審判決提起上訴，本院判決如
左：
    主      文
原判決第二項除減縮部分外，及訴訟費用（除撤回部分外）之裁判均廢棄。
右廢棄部分，被上訴人在第一審之訴駁回。
第一（除撤回部分外）、二審訴訟費用由被上訴人負擔。
    事      實
甲、上訴人方面：
  一、聲明：
  （一）請求廢棄原判決。
  （二）駁回被上訴人在第一審之訴。
  二、陳述：除與原判決記載相同者，茲引用之外，補稱：
  （一）按勞動基準法第十一條第五款所稱勞工對於所擔任之工作，確不能勝任，非
        但指客觀上不能完成工作，即主觀上「能為而不為」「可以做而無意願做」
        ，怠忽所擔任之工作，致不能完成，或違反勞工應忠誠履行勞務給付之義務
        ，諸如工作態度消極、怠惰、敷衍等情亦屬之，此有最高法院八十四年度台
        上字第六七三號、八十六年度台上字第八二號暨  鈞院八三勞上字第三七號
        民事判決可資參照。
    I、趙葆萱（英語組導播）證稱：「．．．．．被上訴人主持節目沒有介紹歌曲
        內容，報歌名都講中文，今日台灣節目都找資料照稿唸，我們有規定被上訴
        人每月要做一次採訪，從八十七年一月一日至六月三十日都未做任何一次採
        訪，工作項目有一要翻譯文章，與工作有關的他都不翻，翻譯工作就交與他
        人，我們都是在同一辦公室。」，「他還做了一華語教學節目，外語組都在
        同一辦公室，其他人對她工作態度也不以為然，我有告訴他節目不能這樣做
        ，主管也講過他都沒有改進過。」
    II、王淑卿（日語組導播）證稱：「．．．．．．跟被上訴人無工作上的隸屬關
        係，跟她同一辦公室，不同業務，導播對他工作不滿意，在辦公室中我有看
        到她導播有跟她溝通，對於她節目做的太簡單不夠好請她要改進，出缺勤導
        播有跟她溝通過，公司有規定每一語言節目要出去做採訪，公司沒有做嚴格
        規定，個個語言導播都會規定每一語言每位同仁要做幾次，每一種語言節目
        都是由各語言導播統籌負責，通常在辦公室中沒上節目時我們必須做翻譯文
        章、找資料，連絡採訪對象，但是我在辦公室中很少看到她做些事，大概是
        上班時間打電話，看報紙，下班幾乎沒看到她在辦公室打稿子，跟其他辦公
        室同仁差距很大，就日語組而言，每日下午至少要打5000字左右供晚上節目
        使用，我跟她同辦公室，從創台開始，六個月時間都同在一辦公室，法語組
        導播也跟我們同辦公室，法語組導播說她的工作已影響到其他工作同仁的士
        氣，認她工作可以輕鬆，別人那麼辛苦，每一語言都有音樂節目，就日語組
        我都會要求組員要介紹歌曲、背景、內容、歌手，而非單純播歌曲。」
    III、趙梅儀（外語組組長）證稱：「．．．．．．我發現她做的三十分鐘音樂節
        目，被上訴人只是一條一條的播，都沒有介紹背景資料，我有告訴她們導播
        叫她改進，如採訪、新聞內容，我親自告訴卜小姐關於採訪即使不願出去可
        以用電話採訪，但是她還是沒有做，有同仁反應不公平，對卜小姐都沒有去
        盯她，就盯其他的人，跟她說過都沒有用，對採訪內容、對象都沒有要求，
        都是自主性的，是由製作節目同仁自己去做採訪，她上班都很懶散。」
    Ⅳ、潘水琴（西班牙語組導播）證稱：「．．．．．．我有聽到被上訴人導播跟
        她溝通都沒有改進，我們工作內容有翻譯、回信、播音、採訪，大家很忙時
        看到被上訴人上班看報紙講私人電話干擾到我們，我們的組員有跟我反應過
        ，大家都很忙只有她這麼輕鬆，我們從上到下有要求採訪是工作內容之一，
        像西班牙組每人要做幾次，可依時間狀況做彈性處理，不可長期不做。」
    Ⅴ、孫文魁（外語組督導）證稱：「．．．．．．我負責督導整個外語組的節目
        與行政上業務，被上訴人工作不是很積極，她的主管報告過說她的音樂節目
        只有單純放音樂，沒有介紹歌詞、背景，我沒有直接勾  (溝)通過，另外，
        外語組同仁上班四個小時很緊湊，她大概都在看報紙、打電話，在其他同仁
        身上是看不到的，這些都是她主管告訴我的。」
    Ⅵ、王道方（外語組副組長）證稱：「．．．．．．我們有直接負責督導被上訴
        人業務，我們業務是對海外廣播，她製作文化節目把資料拿來照本宣科，新
        聞性節目十至十五分鐘，通常找重大新聞來報，她都報一些小事，華語節目
        ，都用她自己的方式，我本身都糾正她很多次了，也請導播跟她說過，她都
        沒有改善，她也都沒有做採訪，被上訴人從八十七年一月一日到中央電台一
        直都是這樣的工作態度，我跟她在同辦公室，其他同仁都抱怨，不公平。」
    Ⅶ、黃佳山（譯播兼記者）證稱：「……跟被上訴人面對面坐，我是英語譯播，
        我聽到她的節目有今日台灣、音樂盒，今日台灣節目她拿觀光局介紹台灣的
        英文雜誌，照內容唸，音樂盒的節目我聽到她放張學友的ＣＤ，一放下就全
        部歌放完也不介紹張學友背景，也沒結語，一首歌一首歌間隔都空白，她工
        作是組內最輕鬆的，大家都上班四小時，別人都很忙，只有她最輕鬆，我一
        個禮拜一定做一個採訪，被上訴人都沒做，採訪本來就是工作之一，我接華
        教節目，我聽過趙美（梅）儀組長有糾正她過，她的反應是，特意要找她麻
        煩。」；根據以上證言，被上訴人確有工作怠惰、敷衍之情形，實屬眾口一
        詞，為所有同仁一致之評價，絕非所謂某個人對伊之成見。
  （二）次查該被上訴人從不曾採訪，此有採訪記錄可資佐證，再該被上訴人常利用
        工作時間，從事其他工作，并有電腦紀錄可查，不祇足為各證人所證確屬事
        實之佐證，抑亦足證該被上訴人所謂伊喜歡作談話性質工作，並不可採，乃
        原審就此一重要且足以影響於判決結果之證據，竟予恝置不問，而遽為不利
        於上訴人之判決，自嫌偏頗，難以令人折服。
  （三）復查該被上訴人缺乏工作熱誠，敷衍塞責，我行我素，令所有工作同仁側目
        ，倘謂儘管如此仍不能依法予以終止僱傭契約，則不祇今後無人能加以督促
        ，抑且影響所及，勢將打擊全電台其他擔任譯播工作人員之士氣與工作熱誠
        ，從而使本電台無法完成國家所交付之任務。
  （四）按雇主依勞動基準法第十一條所定之條件預告終止勞動契約時，同法第十六
        條僅規定預告之期間，而並未明定其方式。茲上訴人以被上訴人具有該法第
        十一條第五款所定之情形，經節目部經理董育群將終止勞動契約原因面告該
        被上訴人，為被上訴人所不爭執，自已發生終止勞動契約之效力，並不因書
        面預告中由於顧及該被上訴人顏面致載為「因本台組織及任務變更」而有何
        影響。
  （五）被上訴人答辯意旨：
    I、一則謂：上訴人先與被上訴人簽定不合法之勞動契約，並以其為由解僱被上
        訴人。按其所謂不合法之勞動契約，當係指契約上所載六個月之僱用期間而
        言。殊不知該項期間，實係上訴人因改制為財團法人伊始，鑒於前身國防部
        中央電台與黨營中廣公司之背景以及工作環境特殊，亟圖力改舊習，提振工
        作效率並激勵員工士氣，因而預定六個月之期間，俾所有員工，知所警惕，
        其有意存敷衍而不堪勝任工作者，即予預告終止契約，此為通案，並非單對
        被上訴人一人。今節目部員工中，僅有被上訴人一人因具有預告終止勞動契
        約條件而予以終止，亦非徒以契約期滿而主張勞動契約失其效力，是被上訴
        人此項主張，即非可採。
    II、二則謂：節目部經理董育群對之如何。實則董如對其有何偏見，於理，董在
        該被上訴人辦妥中廣公司之資遣手續後，當已建議上訴人不予雇用，而該被
        上訴人之工作敷衍，令人側目，為組內、外主管所一致撻伐，上訴人予以終
        止勞動契約，亦為上下主管一致決定，乃該被上訴人不自反省，竟歸咎於董
        一人，其此項主張亦無可採。
    III、三則謂伊曾作採訪云云，查其所指之採訪，均係在其服務中廣公司期間所為
        ，其在受雇於上訴人之八十七年一月至六月期間從未作採訪，物證、證詞俱
        在卷內，不容朦混，是其此項主張，尤無可採。不祇足為各證人所證確屬事
        實之佐證，抑亦足證該被上訴人所謂伊喜歡作談話性質工作，並不可採，乃
        原審就此一重要且足以影響於判決結果之證據，竟予恝置不問，而遽為不利
        於上訴人之判決，自嫌偏頗，難以令人折服。
  （六）復查該被上訴人缺乏工作熱誠，敷衍塞責，我行我素，令所有工作同仁側目
        ，倘謂儘管如此仍不能依法予以終止僱傭契約，則不祇今後無人能加以督促
        ，抑且影響所及，勢將打擊全電台其他擔任譯播工作人員之士氣與工作熱誠
        ，從而使本電台無法完成國家所交付之任務。
  三、證據：除援用第一審所提之證據外，補提人事管理規則一份為證，並聲請訊問
      證人孫文魁、王道方、黃佳山、董育群、趙梅儀、王淑卿、潘水琴。
乙、被上訴人方面：
  一、聲明：駁回上訴。
  二、陳述：除與原判決記載相同者，茲引用之外，補稱：
    (一)節目部經理董育群在勞工局要被上訴人之姐回去告訴被上訴人，將來無論至何
      處工作，都會使其做不下去。何出如此恐嚇言語？董育群懷恨過去與被上訴人
      之過節，仇恨之心何其強烈，處事豈能公允？
    (二)上訴人表示被上訴人之「音樂盒」節目處理不當。依一般做法，如某一單元製
      作不合水準，可以進行人員調整或告之如何缺失，如何改進，何故僅以一個單
      元就全面否定一人呢？
    (三)「華語教學」為一外包節目，不屬於被上訴人之工作內容。上訴人以每集支付
      一定金額，請托被上訴人製播，被上訴人曾事前告知並無教華語之經驗。上訴
      人表示沒關係，只要參考中廣公司郭希城主持之「華教」即可。被上訴人以此
      製播二十集。上訴人不且至今未付分文，還在法庭說此節目不合水準。試問，
      每週播出一集，在製播的五個月期間，上訴人有充份時間告知其心意，為何當
      時不說，等到播完二十集時才出此言，況且分文不付，豈有何用可言？
    (四)被上訴人曾採訪輔大神學院房志榮神父，金鐘音樂得主趙琴博士，南非標
      期銀行吳豐昌經理，中廣記者許文儀小姐，外交部官員黃志勝先生，翻譯專才
      卓世盟先生。不論被指派接代外賓，擔任口譯工作，或是採訪，被上訴人都不
      曾拒絕，被上訴人從未耽誤工作，遺漏任何一次節目播出。
    (五)勞工犯錯，雇主處罰勞工的方式，應視錯誤之嚴重程序以警告、申誡、記小過
      、記大過、拒發金、扣薪或不予升遷，不宜任意解僱。上訴人竟以毫無任何
      預警之方式，在被上訴人一無所悉之情況下，逕行採用最嚴厲手段，不留予任
      何機會，至為不合常理。
  三、證據：援用第一審所提之證據。
    理      由
一、本件被上訴人起訴主張其自民國八十年六月二十日起，受僱於中國廣播股份有限
    公司（下稱中廣公司），在該公司海外部工作，嗣於八十七年一月一日，中廣公
    司海外部與中央廣播電台合併為財團法人中央廣播電台，上訴人既屬大眾傳播業
    ，依勞動基準法（下稱勞基法）第三條規定，自有勞基法之適用，雖以兩造訂有
    聘僱契約書，契約期間為八十七年一月一日至八十七年六月三十日，每月薪資新
    臺幣（下同）四萬八千六百七十七元，惟因自八十年六月二十日起即已任職中廣
    公司海外部迄今未曾間斷，故依勞基法第九條第二款規定視為不定期僱傭契約，
    詎上訴人於八十七年六月五日突然無故終止與上訴人之勞動契約，上訴人之終止
    顯非合法，兩造之僱傭契約仍屬存在，上訴人依法仍應給付薪資及年終獎金，爰
    請求確認兩造間之僱傭間關係自民國八十七年七月一日起仍然存在，上訴人應給
    付被上訴人八十七年七月至九月薪資十五萬零四百十四元，及自八十七年七月一
    日起至清償日止，按年息百分之五計算之利息，並自八十七年十月一日起按月於
    每月十日給付被上訴人五萬零一百三十八元及發予八十七年度一個半月薪資計算
    之年終獎金等情（嗣於本院言詞辯論時被上訴人撤回確認兩造間之僱傭關係自八
    十七年七月一日起仍然存在之聲明，並減縮請求上訴人應給付十四萬六千零三十
    一元，及自八十七年七月一日起至回復職務止，按月給付五萬零一百三十八元，
    並發予八十七年度年終獎金七萬四千一百十一元）等情；上訴人則以，終止勞動
    契約函文雖係以組織及任務變更為由終止與被上訴人間之勞動關係，然實際上係
    以其工作確有不能勝任之原因而終止，且已依勞基法規定發給資遣費等語，資為
    抗辯。
二、被上訴人主張其自民國八十年六月二十日起，受僱於中廣公司海外部，嗣於八十
    七年一月一日，中廣公司海外部與中央廣播電台合併為財團法人中央廣播電台，
    被上訴人亦隨同移轉，其任職於上訴人電台每月薪資四萬八千六百七十七元，惟
    於八十七年六月五日遭上訴人終止勞動契約之事實，業據其提出聘僱契約書為證
    ，復為上訴人所不爭執，堪信為真實。
三、按勞工對於所擔任之工作確不能勝任時，僱主得預告勞工終止勞動契約，勞基法
    第十一條第五款定有明文。又勞基法第十一條第五款所稱勞工對於所擔任之工作
    ，確不能勝任，非但指客觀上不能完成工作，即主觀上「能為而不為」「可以做
    而無意願做」，怠忽所擔任之工作，致不能完成，或違反勞工應忠誠履行勞務給
    付之義務，諸如工作態度消極、怠惰、敷衍等情亦屬之，此有最高法院八十四年
    度台上字第六七三號、八十六年度台上字第八二號判決可資參照。查本件上訴人
    雖於八十七年六月五日發函以「組織及任務變更」為由，終止與上訴人間之僱傭
    關係，惟上訴人電台節目部經理董育群於八十七年五月二十八日已口頭告知因被
    上訴人不能勝任工作將終止勞動契約一節，業據證人董育群證述屬實，復為被上
    訴人所不爭執，是堪認上訴人終止契約之事由，係被上訴人對於所擔任之工作有
    不能勝任之情事，是本件應審酌者乃被上訴人是否確有不能勝任工作之原因。
四、經查，證人趙葆萱（英語組導播）證稱：「．．我們電台節目是對海外廣播的，
    所有節目以英文進行，被上訴人主持節目沒有介紹歌曲內容，報歌名都講中文，
    今日台灣節目都找資料照稿唸，我們有規定被上訴人每月要做一次採訪，從八十
    七年一月一日至六月三十日都未做任何一次採訪，工作項目有一要翻譯文章，與
    工作有關的他都不翻，翻譯工作就交與他人，我們都是在同一辦公室。」「他還
    做了一華語教學節目，外語組都在同一辦公室，其他人對她工作態度也不以為然
    ，我有告訴他節目不能這樣做，主管也講過他都沒有改進過。」；證人王淑卿（
    日語組導播）則證稱：「．．跟她（被上訴人）同一辦公室，不同業務，導播對
    他工作不滿意，在辦公室中我有看到她導播有跟她溝通，對於她節目做的太簡單
    不夠好請她要改進，出缺勤導播有跟她溝通過，公司有規定每一語言節目要出去
    做採訪，公司沒有做嚴格規定，個個語言導播都會規定每一語言每位同仁要做幾
    次，每一種語言節目都是由各語言導播統籌負責，通常在辦公室中沒上節目時我
    們必須做翻譯文章、找資料，連絡採訪對象，但是我在辦公室中很少看到她做些
    事，大概是上班時間打電話，看報紙，下班幾乎沒看到她在辦公室打稿子，跟其
    他辦公室同仁差距很大，就日語組而言，每日下午至少要打五千字左右供晚上節
    目使用，我跟她同辦公室，從創台開始，六個月時間都同在一辦公室，法語組導
    播也跟我們同辦公室，法語組導播說她的工作已影響到其他工作同仁的士氣，認
    她工作可以輕鬆，別人那麼辛苦，每一語言都有音樂節目，就日語組我都會要求
    組員要介紹歌曲、背景、內容、歌手，而非單純播歌曲。」；另證人趙梅儀（外
    語組組長）到庭證稱：「．．我發現她做的三十分鐘音樂節目，被上訴人只是一
    條一條的播，都沒有介紹背景資料，我有告訴她們導播叫她改進，如採訪、新聞
    內容，我親自告訴卜小姐關於採訪即使不願出去可以用電話採訪，但是她還是沒
    有做，有同仁反應不公平，對卜小姐都沒有去盯她，就盯其他的人，跟她說過都
    沒有用，對採訪內容、對象都沒有要求，都是自主性的，是由製作節目同仁自己
    去做採訪，她上班都很懶散。」；證人潘水琴（西班牙語組導播）亦證稱：「．
    ．我有聽到被上訴人導播跟她溝通都沒有改進，我們工作內容有翻譯、回信、播
    音、採訪，大家很忙時看到被上訴人上班看報紙講私人電話干擾到我們，我們的
    組員有跟我反應過，大家都很忙只有她這麼輕鬆，我們從上到下有要求採訪是工
    作內容之一，像西班牙組每人要做幾次，可依時間狀況做彈性處理，不可長期不
    做。」；證人孫文魁（外語組督導）復證稱：「．．我負責督導整個外語組的節
    目與行政上業務，被上訴人工作不是很積極，她的主管報告過說她的音樂節目只
    有單純放音樂，沒有介紹歌詞、背景，我沒有直接勾  (溝)通過，另外，外語組
    同仁上班四個小時很緊湊，她大概都在看報紙、打電話，在其他同仁身上是看不
    到的，這些都是她主管告訴我的。」；王道方（外語組副組長）並到庭證稱：「
    ．．我們有直接負責督導被上訴人業務，我們業務是對海外廣播，她製作文化節
    目把資料拿來照本宣科，新聞性節目十至十五分鐘，通常找重大新聞來報，她都
    報一些小事，華語節目，都用她自己的方式，我本身都糾正她很多次了，也請導
    播跟她說過，她都沒有改善，她也都沒有做採訪，被上訴人從八十七年一月一日
    到中央電台一直都是這樣的工作態度，我跟她在同辦公室，其他同仁都抱怨，不
    公平。」；證人黃佳山（譯播兼記者）則證稱：「．．跟被上訴人面對面坐，我
    是英語譯播，我聽到她的節目有今日台灣、音樂盒，今日台灣節目她拿觀光局介
    紹台灣的英文雜誌，照內容唸，音樂盒的節目我聽到她放張學友的ＣＤ，一放下
    就全部歌放完也不介紹張學友背景，也沒結語，一首歌一首歌間隔都空白，她工
    作是組內最輕鬆的，大家都上班四小時，別人都很忙，只有她最輕鬆，我一個禮
    拜一定做一個採訪，被上訴人都沒做，採訪本來就是工作之一，我接華教節目，
    我聽過趙美（梅）儀組長有糾正她過，她的反應是，特意要找她麻煩。」是根據
    以上證言，被上訴人確有工作態度消極、敷衍之情形，並且影響同事間之工作情
    緒及公平性，情節已屬重大，違反受僱人忠誠履行勞務之義務，而據證人之證述
    ，其所屬主管屢加勸導均未見改善，依前揭說明，足以構成無法勝任工作之事由
    ，被告依法終止勞動契約，應無不合。至被上訴人主張，伊曾作採訪云云，惟經
    上訴人抗辯其所指之採訪，均係在其服務中廣公司期間所為，其在受雇於上訴人
    之八十七年一月至六月期間從未作採訪，被上訴人迄不能舉證證明其於上訴人電
    台服務期間曾做採訪，自無可採。
五、綜上，兩造間之僱傭關係既經上訴人於八十七年五月二十八日向被上訴人合法終
    止，被上訴人仍請求上訴人給付十四萬六千零三十一元，及自八十七年七月一日
    起至回復職務止，按月給付五萬零一百三十八元，並發予八十七年度年終獎金七
    萬四千一百十一元，洵屬無據，應予駁回（被上訴人原起訴請求確認兩造間之僱
    傭間關係自民國八十七年七月一日起仍然存在，上訴人應給付被上訴人八十七年
    七月至九月薪資十五萬零四百十四元，及自八十七年七月一日起至清償日止，按
    年息百分之五計算之利息，並自八十七年十月一日起按月於每月十日給付上訴人
    五萬零一百三十八爰及發予八十七年度一個半月薪資計算之年終獎金；嗣於本院
    言詞辯論時被上訴人撤回確認兩造間之僱傭關係自八十七年七月一日起仍然存在
    之聲明，並減縮請求上訴人應給付十四萬六千零三十一元，及自八十七年七月一
    日起至回復職務止，按月給付五萬零一百三十八元，並發予八十七年度年終獎金
    七萬四千一百十一元）。原審就此部分判命上訴人給付，尚有未洽。上訴意旨指
    摘原判決此部分不當，求予廢棄改判，為有理由。爰由本院將原判決此部分予以
    廢棄改判，如主文第二項所示。
六、結論：本件上訴為有理由，依民事訴訟法第四百三十六條之一第三項、第四百第
    四百五十條、第七十八條，判決如主文。
中      華      民      國    八十九    年      三      月      三      日
                                      勞工法庭審判長法  官  詹文馨
                                                    法  官  李維心
                                                    法  官  賴錦華
右為正本係照原本作成
本件當事人須以本判決適用法律顯有錯誤為上訴理由時，始得於本判決送達後二十日
內向本院提出上訴狀，如已於本判決宣示後送達前提起上訴者，應於判決送達後十日
內補具上訴理由（均按他造當事人之數附繕本），並經本院許可後方得上訴最高法院
。
中      華      民      國    八十九    年      三      月      八      日
                                                    書記官  唐步英


司法院資訊處製作；財團法人民間司法改革基金會備份。
